【裁判字號】    94,重訴,336
【裁判日期】    950914
【裁判案由】    拆屋還地
【裁判全文】
臺灣桃園地方法院民事判決             94年度重訴字第336號
原      告  桃園縣桃園市公所
法定代理人  己○○
訴訟代理人  許朝財律師
複代 理 人  盧建宏律師
            陳鼎正律師
被      告  戊○○
訴訟代理人  蔡榮德律師
複代 理 人  甲○○
被      告  丁○○
            丙○○
            乙○○
上列當事人間拆屋還地事件，經本院於民國95年8 月31日言詞辯
論終結，判決如下：
    主  文
被告應將坐落桃園縣桃園市○○段二○七地號土地上，如附圖A-
B-C-D-E-F-G-H-I-J-K-L-M-A 部分（面積二一八平方公尺）、U-
H-G-F-R-S-T-U 部分（面積七一平方公尺）、V-W-X-Y-V 部分（
面積四平方公尺）及K-Q-I-J-K 部分（面積二平方公尺）之地上
物拆除，將該部分土地騰空返還原告。
訴訟費用由被告連帶負擔。
本判決於原告以新台幣伍佰捌拾參萬貳仟元為被告供擔保後，得
假執行。但被告如以新台幣壹仟柒佰肆拾玖萬參仟貳佰零伍元為
原告預供擔保，得免為假執行。
    事  實
甲、原告方面：
壹、聲明：
    如主文第1 項所示，並願供擔保請准宣告假執行。
貳、陳述：
一、緣坐落桃園縣桃園市○○段207 地號土地（下稱系爭土地）
    之重測前地號為同市○○○段507 之1 地號土地（下稱重測
    前小檜溪段507 之1 地號土地），並係由重測前同市○○○
    段507 之1 、537 之2 、537 之13、537 之14、537 之15、
    538 之2 、538 之18、538 之19、538 之20、538 之21地號
    等10筆土地於民國70年5 月1 日重測合併，且因重測而變更
    為系爭土地之現地號，且系爭土地係桃園縣桃園市所有而由
    原告管理。詎被告之被繼承人夏青雲（於92年5 月16日死亡
    ）生前自48年間起，未經原告同意，亦無合法權源，即逕自
    占用系爭土地上如附圖A-B-C-D-E-F-G-H-I-J-K-L-M-A 部分
    （面積218 平方公尺）、U-H-G-F-R-S-T-U 部分（面積71平
    方公尺）、V-W-X-Y-V 部分（面積4 平方公尺）及K-Q-I-J-
     K部分（面積2 平方公尺）部分所示之土地，並於其上建造
    如附圖使用現況之面積表建物類別欄所示之地上物（下稱系
    爭地上物）。嗣夏青雲死亡後，由被告共同繼承取得系爭地
    上物之所有權，原告乃於94年1 月31日寄發桃園府前21支郵
    局第259 號存證信函予被告戊○○，請求拆除系爭地上物，
    將該部分土地騰空返還原告，惟經其於94年2 月23日回覆桃
    園府前21支郵局第374 號存證信函，以原告曾與夏青雲就系
    爭土地訂有租約，並由其繼承該租約之承租人地位為由，拒
    絕拆除系爭地上物，將該部分土地騰空返還原告。
二、惟查，原告固曾於48年11月11日與被告之共同被繼承人夏青
    雲訂定租約，租期自48年11月11日起至49年5 月10日止（下
    稱系爭租約），惟其承租標的係重測前坐落桃園縣桃園市○○○段502 地號土地（下稱重測前小檜溪段502 地號土地）
    ，且該筆土地於70年5 月1 日與同段501 之1 、505 之1 、
    506 、507 之2 、508 之1 地號等6 筆土地重測合併為重測
    前同市○○○段501 之1 地號土地，並因重測而變更為同市
    ○○段341 地號土地（下稱另筆341 地號土地），是夏青雲
    以系爭租約向原告承租之標的係另筆341 地號土地，並非系
    爭土地。參以系爭租約約定夏青雲所承租土地之面積僅10坪
    ，而本件被告占用之前揭土地面積合計達295 平方公尺，折
    合約89坪，亦足佐證系爭土地非夏青雲以系爭租約向原告承
    租之土地。另依原告82年7 月28日85桃財字第46035 號函檢
    送「協商回收本市○○路○ 段98、100 號市有地會議記錄」
    （下稱系爭協商會議紀錄）所載結論，提及「請夏先生（即
    夏青雲）提供合法之租約及本所同意興建房屋之同意書影本
    」等語，顯見原告對夏青雲以系爭租約向原告承租之標的是
    否為系爭土地乙節，非無爭執。嗣被告戊○○雖以前揭第
    374 號存證信函時檢附系爭租約，惟因原告疏未詳查，誤認
    系爭租約所承租之標的為系爭土地，致有被告戊○○所指原
    告於本件起訴狀自認系爭租約所承租之標的為系爭土地之情
    事。惟原告既經查證確認系爭租約所承租之標的係另筆341
    地號土地，而非系爭土地，自得依法撤銷前開出於錯誤所為
    之自認。
三、另按解釋契約，固須探求當事人立約時之真意，不能拘泥於
    契約之文字，但契約文字業已表示當事人真意，無須別事探
    求者，即不得反捨契約文字而更為曲解。是縱被告能證明系
    爭租約所承租之標的為系爭土地，惟依系爭租約第3 條約定
    「前項租賃期間屆滿時雙方同意另訂桃園鎮公所公有土地借
    用合約書」等語，文義既屬明確，自無民法第451 條關於不
    定期限繼續系爭租約規定之適用，且依系爭協商會議記錄之
    討論事項所載，夏青雲既自承未曾繳納系爭租約之租金，並
    非主張其係無償借用系爭土地，且系爭租約租期屆滿後，原
    告與夏青雲並未另訂前揭「桃園鎮公所公有土地借用合約書
    」，足認雙方並未就系爭土地合意成立借用契約，系爭租約
    自已因租期屆滿而終止，則被告就系爭地上物坐落之土地自
    屬無權占用。
四、綜上，兩造就系爭土地並未訂有租賃契約或使用借貸契約，
    被告係無權占用系爭地上物所坐落之土地。原告自得提起本
    件訴訟，本於系爭土地管理人之地位，依民法第767 條前段
    、中段所有物返還請求權、所有權妨害排除請求權之法律關
    係，請求被告將系爭地上物拆除，將該部分土地騰空返還原
    告。
參、證據：提出系爭土地登記第二類謄本、現況實測圖及地籍圖
    、前揭第259 號存證信函及其回執、前揭第374 號存證信函
    、原告93年3 月8 日桃市財字第0940009821號函及回執、被
    告戊○○陳請書、原告通知、桃園縣政府稅捐稽徵處桃園總
    處93年度房屋稅款繳款書、系爭租約、重測前桃園縣桃園市
    ○○○段507 之1 、537 之2 、537 之13、537 之14、537
    之15、538 之2 、538 之18、538 之19、538 之20、538 之
    21、501 之1 、502 地號土地登記謄本、桃園縣政府稅捐稽
    徵處95年2 月22日桃稅房密字第0950061154號函各1 件為證
    ，並聲請本院履勘系爭土地現場，及囑託內政部土地測量局
    測量系爭地上物占用系爭土地之現場位置及面積。
乙、被告戊○○方面：
壹、聲明：
一、原告之訴及假執行之聲請均駁回。
二、如受不利判決，願供擔保請准宣告免為假執行。
貳、陳述：
一、系爭土地固屬桃園縣桃園市所有，並由原告管理，惟原告曾
    於48年11月11日與夏青雲訂定系爭租約，由夏青雲向原告承
    租系爭土地之其中10坪，而依系爭協商會議記錄所載，亦足
    認原告於82年間即承認其與夏青雲間所訂系爭租約之承租標
    的為系爭土地。且原告以系爭租約將前揭10坪土地出租予夏
    青雲時，並曾通知轄區青溪派出所列管夏青雲所興建之建物
    ，是若夏青雲當時建築之地點有誤，原告及青溪派出所自無
    可能同意夏青雲繼續建築。另依原告94年3 月8 日桃市財字
    第0940009821號函載明「本所與台端先夫夏青雲君之租賃關
    係，業因租約到期而中止」等語，暨原告本件起訴狀及其檢
    附系爭土地測繪現況實測圖標明系爭地上物係位於系爭土地
    上，足認夏青雲自49年起即占用系爭土地，並於其上建造系
    爭地上物使用數十年，亦顯見原告自認與被告就系爭土地存
    有租賃關係。至於系爭租約標示其承租之土地為重測前小檜
    溪段502 地號土地，雖與系爭地上物實際坐落之土地為系爭
    土地之前揭位置不符，惟此項不符應係系爭租約之承租標的
    誤植所致，自不影響兩造就系爭土地存有租賃關係之事實。
    況被告依系爭租約使用系爭土地數十年，既為原告所明知而
    未曾異議，依民法第451 條規定，兩造就系爭土地之租賃關
    係自已轉為不定期租約，則被告就系爭地上物所在位置之土
    地自屬有權占用。
二、且系爭租約第3 條約明「前項租賃期間屆滿時，雙方同意另
    訂桃園鎮公所土地借用合約書」，即指兩造合意夏青雲於系
    爭租約之租期屆滿後，仍得繼續使用，且由須支付對價之租
    賃契約轉變成無須支付對價之使用借用關係。是縱原告與夏
    青雲或被告嗣後未再簽立前揭公有土地借用合約書，惟借用
    契約本不以書面為必要，是於系爭租約租期屆滿時，上開使
    用借貸關係即成立生效，不受雙方是否另簽訂前揭公有土地
    借用合約書之影響，則夏青雲及被告依上開使用借貸關係，
    於系爭租約屆期後繼續占用系爭地上物所在位置之土地，自
    非無權占用。
三、另依系爭協商會議記錄所載，足認原告就系爭地上物實際占
    用面積逾系爭租約所約定前揭10坪之面積達數十年，不僅知
    情，且曾派員進行現場勘查，是就逾系爭租約所約定上開10
    坪部分之其餘系爭地上物部分，自應準用民法第796 條前段
    關於越界建築之規定，原告自不得請求被告拆除該部分地上
    物，將該部分土地騰空返還原告。
四、綜上，被告就系爭地上物所在位置之土地並非無權占用。是
    原告提起本件訴訟，依民法第767 條前段、中段所有物返還
    請求權、所有權妨害排除請求權之法律關係，請求被告拆除
    系爭地上物，將該部分土地騰空返還原告，應無理由。
參、證據：提出原告82年7 月28日82桃市財字第46035 號函、台
    灣電力公司桃園區營運處67年11月17日桃區電資字第0811號
    函各1 件為證。
丙、被告丁○○、丙○○、乙○○方面：
    被告丁○○、丙○○、乙○○均未於言詞辯論期日到場，亦
    均未提出書狀為何聲明或陳述。
    理  由
壹、程序部分：
一、按「當事人喪失訴訟能力或法定代理人死亡或其代理權消滅
    者，訴訟程序在有法定代理人或取得訴訟能力之本人，承受
    其訴訟以前當然停止。」「第168 條至第172 條及前條所定
    之承受訴訟人，於得為承受時，應即為承受之聲明。」民事
    訴訟法第170 條、第175 條第1 項定有明文。查原告之法定
    代理人於本件審理中由陳宗仁變更為己○○，經其新任法定
    代理人於95年3 月22日具狀聲明承受本件訴訟，核與前開規
    定相符，自應准許。
二、次按訴狀送達後，原告不得將原訴變更或追加他訴，但被告
    同意，或該訴訟標的對於數人必須合一確定而追加其原非當
    事人之人為當事人者，不在此限，民事訴訟法第255 條第1
    項第1 款、第5 款定有明文。經查，原告提起本件訴訟，原
    僅列戊○○為被告，主張其繼承夏青雲所遺之系爭地上物無
    權占有原告管理之系爭土地，爰依民法第767 條前段、中段
    所有物返還請求權、所有權妨害排除請求權之法律關係，請
    求被告戊○○拆除系爭地上物，將該部分土地騰空返還原告
    。嗣以本件訴訟標的對夏青雲之全體繼承人應合一確定，並
    經被告戊○○同意而於95年6 月23日具狀追加夏青雲之其餘
    繼承人即丁○○、丙○○及乙○○為被告，核與前揭規定相
    符，自應准許。
三、本件被告丁○○、丙○○、乙○○經合法通知，均未於言詞
    辯論期日到場，核均無民事訴訟法第386 條各款所列之情形
    ，爰依原告之聲請，由其就被告丁○○、丙○○、乙○○部
    分，依一造辯論而為判決。
貳、實體部分：
一、原告主張坐落桃園縣桃園市○○段207 地號之系爭土地（重
    測前地號為同市○○○段507 之1 地號土地，係由重測前同
    市○○○段507 之1 地號等10筆土地重測合併，並因重測而
    變更為系爭土地之現地號）為桃園縣桃園市所有，並由其管
    理，惟為被告之被繼承人夏青雲生前無權占用，於其上建造
    如附圖所示之系爭地上物，而由被告共同繼承取得系爭地上
    物之所有權並繼續無權占用該部分土地，經原告以前揭第25
    9 號存證信函催告拆屋還地，惟為被告所拒絕，並以夏青雲
    生前與原告訂定系爭租約所承租之標的為另筆341 地號土地
    ，並非系爭土地，兩造就系爭土地並未訂定租賃契約或使用
    借貸契約。爰提起本件訴訟，本於系爭土地管理人之地位，
    依民法第767 條前段、中段所有物返還請求權、所有權妨害
    排除請求權之法律關係，請求被告拆除系爭地上物，將該部
    分土地騰空返還原告，而請求判決如前揭聲明等語。
二、被告戊○○以：系爭土地固屬桃園縣桃園市所有，並由原告
    管理，惟被告之被繼承人夏青雲生前曾於48年11月11日與原
    告訂定系爭租約，向原告承租系爭土地，並由被告繼承其承
    租人之地位，兩造就系爭土地並已依民法第451 條規定，成
    立不定期租約，或已成立使用借貸關係，被告就系爭地上物
    所在土地並非無權占用，且依準用民法第796 條前段關於越
    界建築規定之結果，原告亦不得請求被告拆除系爭地上物，
    將該部分土地騰空返還原告等語，資為抗辯，並為如前揭聲
    明所示；被告丁○○、丙○○、乙○○則均未提出任何書狀
    為何聲明或陳述。
三、原告主張系爭土地為桃園縣桃園市所有，並由其管理，而系
    爭土地之重測前地號為同市○○○段507 之1 地號土地，係
    由重測前同段507 之1 、537 之2 、537 之13、537 之14、
    537 之15、538 之2 、538 之18、538 之19、538 之20、53
    8 之21地號等10筆土地於70年5 月1 日重測合併，並因重測
    而變更為系爭土地之現地號，另前揭重測前小檜溪段502 地
    號土地係於70年5 月1 日與同段501 之1 、505 之1 、506
    、507 之2 、508 之1 地號等6 筆土地重測合併為同段501
    之1 地號土地，並因重測而變更為前揭另筆341 地號土地，
    及被告之被繼承人夏青雲生前曾與原告訂定系爭租約，向原
    告承租重測前小檜溪段502 地號土地之其中10坪土地，惟夏
    青雲卻占用系爭土地上如附圖A-B-C-D-E-F-G-H-I-J-K-L-M-
    A 部分（面積218 平方公尺）、U-H-G-F-R-S-T-U 部分（面
    積71平方公尺）、V-W-X-Y-V 部分（面積4 平方公尺）及K-
    Q-I-J-K 部分（面積2 平方公尺）所示，面積合計295 平方
    公尺之土地，並於其上建造系爭地上物，而由被告共同繼承
    取得系爭地上物之所有權並繼續占用等情，業據其提出系爭
    土地登記第二類謄本、現況實測圖及地籍圖、系爭租約、重
    測前桃園縣桃園市○○○段507 之1 、537 之2 、537 之13
    、537 之14、537 之15、538 之2 、538 之18、538 之19、
    538 之20、538 之21、501 之1 、502 地號土地登記謄本各
    1 件為證，並為被告戊○○所不爭執，且經本院依原告聲請
    履勘系爭土地現場，並囑託內政部土地測量局測量系爭地上
    物占用系爭土地之現場位置及面積，經該局以95年4 月11日
    測籍字第0950002989號函檢附系爭土地鑑定書及鑑定圖各1
    件在卷（參本院卷第88至91頁）可稽；被告丁○○、丙○○
    、乙○○均已於相當時期收受本件起訴狀繕本及言詞辯論期
    日通知書，此有送達證書4 紙在卷（參本院卷第140 頁、第
    152 至154 頁）可稽，惟其等均未於言詞辯論期日到場辯論
    ，亦未提出準備書狀為何爭執，依民事訴訟法第280 條第3
    項前段準用同條第1 項前段規定，視同自認原告主張之事實
    ，是原告上開主張堪信屬實。惟原告主張被告之被繼承人夏
    青雲生前以系爭租約向原告承租之標的為另筆341 地號土地
    ，非系爭土地，且兩造就系爭土地並未訂定租賃契約或使用
    借貸契約，則為被告戊○○以前詞所否認。是本件應審究之
    爭點為：（一）被告之被繼承人夏青雲生前以系爭租約向原
    告承租之標的為系爭土地或另筆341 地號土地？（二）兩造
    就系爭土地是否訂有被告所指之租賃契約或使用借貸契約？
    系爭地上物得否準用民法第796 條前段關於越界建築之規定
    ？被告就系爭地上物所在土地是否有權占用？爰分論如下。
四、按當事人主張有利於己之事實者，就其事實有舉證之責任。
    民事訴訟法第277 條前段定有明文。且按以妨害所有權為原
    因，請求除去妨害之訴，如被告對原告就其物有所有權存在
    及妨害之事實均無爭議，僅以非無權占有為抗辯者，原告於
    被告無權占有之事實並不負舉證責任，而應由被告就其係有
    正當占用權源之事實負證明之責。經查，系爭土地為桃園縣
    桃園市所有，並由原告管理，既為被告所不爭執，已如前述
    ，而系爭租約所載之承租標的為重測前小檜溪段502 地號土
    地，此參系爭租約第1 條關於租賃基地之標示所載（參本院
    卷第8 頁、第20頁）即明，並為兩造所不爭執，且被告辯稱
    系爭租約關於承租標的所載地號係誤植，其實際承租標的為
    系爭土地，既為原告所否認，則依上引法文所示舉證責任之
    法則，自應由被告就該項有利於己之事實負舉證責任。惟查
    ：
（一）依被告所提系爭協調會議紀錄（參本院卷第108 頁）所載
      ，當時代表原告出席該次協調會之原告財政課長馮旺水、
      主任秘書黃金水均未表明兩造就系爭土地存有被告所指之
      租賃契約，而就夏青雲當場表示其與原告就門牌號碼為桃
      園縣桃園市○○路○ 段100 號之市有地存有租賃關係乙節
      ，其等則要求夏青雲提出租賃契約書、戶籍謄本、建築執
      照或原告同意其興建房屋之同意書，並稱倘係合法承租，
      應補繳5 年租金等語，該次會議結論第1 、2 項並要求夏
      青雲提出上開租賃契約書及原告同意興建房屋之同意書，
      此參上開協調會議紀錄所載即明。是依上開會議紀錄之記
      載，足認原告並未承認夏青雲曾與其訂定系爭租約而向原
      告承租系爭土地，被告指稱原告於該協調會議業已自認夏
      青雲曾以系爭租約向其承租系爭土地，自屬誤會。
（二）且依卷附原告前身桃園鎮公所寄發青溪派出所之通知（參
      本院卷第18頁）所載，其通知事由及內容均載明係通知夏
      青雲向原告訂立租約，承租重測前小檜溪段502 地號土地
      ，而准許夏青雲於該地號土地內租用10坪土地。惟重測前
      小檜溪段502 地號土地之現地號為另筆341 地號土地，並
      非系爭土地，既為兩造所不爭執，已如前述。是被告以上
      開通知為據，指稱原告同意夏青雲承租系爭土地，或知悉
      夏青雲係在系爭土地建造系爭地上物，自無依據。
（三）至於被告所提台灣電力公司桃園區營業處之箋函，僅載明
      夏青雲生前曾向該公司申請將上開三民路1 段98號地址登
      記為用電地址，自不足以證明夏青雲曾向原告承租該址所
      在系爭土地為其基地，不足為有利於被告認定之依據。此
      外，被告既未舉證證明夏青雲與原告所訂系爭租約所承租
      之標的為系爭土地，或夏青雲或被告本身曾另與原告訂定
      租約，向原告承租系爭土地，是其辯稱兩造就系爭土地存
      有其所指之租賃契約關係，自無可採。
五、系爭租約所承租之標的既係前揭另筆341 地號土地，而非系
    爭土地，則兩造就系爭土地自始即未存有租賃契約之法律關
    係，自無民法第451 條規定於租期屆滿後，因承租人繼續使
    用租賃標的物，而出租人不為反對之意思表示者，視為以不
    定期限繼續租約規定之適用，或得依系爭租約第3 條約定變
    更為使用借貸契約之餘地，被告辯稱兩造就系爭地上物所在
    土地得依民法第451 條規定視為以不定期限繼續租約，或依
    系爭租約第3 條約定變更為使用借貸契約，自屬誤會。
六、另按當事人主張之事實，須經他造於準備書狀內或言詞辯論
    時或在受命法官、受託法官前自認者，始符合民事訴訟法第
    279 條第1 項關於自認要件之規定，而得免除他造關於該項
    事實之舉證責任，此參該條項規定之意旨即明。經查，本件
    原告固曾以94年3 月8 日桃市財字第0940009821號函（參本
    院卷第15頁）催被告戊○○將系爭地上物拆除，將該部分土
    地返還原告，惟其所為該項催告既非對於被告所主張之事實
    ，於準備書狀內或言詞辯論時或在受命法官、受託法官前自
    認，自與上開自認規定之要件不符，並無所謂應予撤銷該項
    自認之問題，另依原告本件起訴狀及所附證物（參本院卷第
    4 至23頁）所載，核亦無被告所指原告曾有如何自認之情形
    ，被告指稱原告曾自認夏青雲生前曾與原告訂定系爭租約而
    向原告承租系爭土地，自屬誤會。又兩造就系爭土地既不存
    在租賃契約，則原告縱曾派員至系爭地上物進行現場勘查，
    亦不足以使兩造因而發生租賃契約或前揭使用借貸契約之法
    律關係，則被告所有系爭地上物仍屬無權占用原告所有該部
    分土地。又，系爭地上物既係無權占用原告所有該部分土地
    ，而非越界建築致占用該部分土地，自與民法第796 條規定
    建築物部分越界建築之情形不同，是被告主張本件得準用民
    法第796 條前段關於越界建築之規定，原告不得請求被告拆
    除系爭地上物，亦無依據。
七、末按所有人對於無權占有者，得請求返還之；對於妨害其所
    有權者，得請求除去之，民法第767 條前段、中段定有明文
    。本件依上所述，既足認兩造就系爭土地並未訂有租賃契約
    或使用借貸契約，亦無民法第796 條前段關於越界建築規定
    之適用，被告就系爭地上物所在土地係屬無權占用。從而，
    原告提起本件訴訟，本於系爭土地管理人之地位，依上引法
    文規定之法律關係，請求被告將其無權占有之系爭地上物拆
    除，將該部分土地騰空返還原告，自有理由，應予准許。
八、原告及被告戊○○分別陳明願供擔保，請准為假執行及免為
    假執行之宣告，核均無不合，爰分別酌定相當之擔保金額予
    以准許，並依職權酌定被告丁○○、丙○○、乙○○如為原
    告預供如主文第3 項所示之擔保金額，得免為假執行。
九、本件事證已臻明確，兩造其餘主張陳述及舉證，核與本件判
    決之結果均無影響，爰不另一一論述，併此敘明。
十、結論：本件原告之訴為有理由，依民事訴訟法第385 條第1
    項前段、第85條第2 項、第390 條第2 項、第392 條第2 項
    ，判決如主文。
中    華    民    國    95    年    9     月    14    日
                  民事第一庭  審判長法  官  郭琇玲
                                    法  官  汪智陽
                                    法  官  陳勇松
以上正本係照原本作成。
如對本判決上訴，須於判決送達後20日內向本院提出上訴狀。
中    華    民    國    95    年    9     月    14    日
                                    書記官  蔡佳玲


司法院資訊處製作；財團法人民間司法改革基金會備份。
